【裁判字號】    89,易,645
【裁判日期】    891031
【裁判案由】    傷害
【裁判全文】
臺灣雲林地方法院刑事判決                          八十九年度易字第六四五號
    公  訴  人  臺灣雲林地方法院檢察署檢察官
    被      告  戊○○
    選任辯護人  簡承佑
                張智學
    被      告  乙○○
    選任辯護人  陳源濱
右列被告因傷害案件，經檢察官提起公訴（八十九年度偵字第三０二四號），本院判
決如左：
    主  文
戊○○連續傷害直系血親尊親屬之身體，處有期徒刑柒月。
乙○○無罪。
    事  實
一、戊○○自民國（下同）八十六年間其父去世後，即因遺產分配問題與其母丁○○
    及其他兄弟妹多有爭執，於八十九年五月二十三日下午，戊○○又因本院八十九
    年訴字第九十五號被訴分割共有物事件，至雲林縣口湖鄉埔北村十鄰林圍三十五
    號之祖厝勘驗時，又因不滿其母丁○○偏頗其弟蔡添旭，致其所得之遺產較其弟
    為少，竟基於概括之傷害犯意，於勘驗結束後，在同日下午五時許，先至雲林縣
    口湖鄉埔北村十鄰五十四之五號其弟蔡添旭住處前，見丁○○坐在門前休息，徒
    手拉扯丁○○倒地，並拖行丁○○數公尺遠而撞及石頭，致丁○○受有左額頭瘀
    血約５×６公分，兩膝多處裂傷，兩臂、兩腿多處瘀血等傷害。又戊○○趁其弟
    蔡添旭之妻乙○○至上開祖厝養鴨時，於翌日即二十四日早上七時十分許，持自
    有之鋤頭至上開祖厝，與乙○○再度因祖厝廚房所有權歸屬問題發生爭執，一言
    不合之下，戊○○持鋤頭毆打乙○○，使乙○○受有左上臂條狀紅腫瘀血橫斜約
    ５×１０公分、右肘瘀血４×４公分等傷害。
二、案經丁○○、乙○○訴由臺灣雲林地方法院檢察署檢察官偵查起訴。
    理  由
甲、有罪部分：
一、訊之被告戊○○固坦承於右揭時地曾與告訴人丁○○、乙○○發生爭執，惟矢口
    否認涉有任何傷害丁○○及乙○○之犯行，辯稱：因丁○○對我下跪，我一時心
    急將丁○○扶起時，可能因用力過猛而不慎造成丁○○手臂瘀傷，並未拉倒丁○○在地；另我每天都會回祖厝拜祖先，於八十九年五月二十四日早上七時許和我
    太太甲○○至上開祖厝欲祭拜祖先，乙○○突至該處，並旋即持她所攜帶之鋤頭
    打向我，乙○○所受之傷應係我用手抵擋回去時，鋤頭傷到她自己造成的，我並
    未毆打乙○○云云。然查：
    （一）右揭事實，業據告訴人丁○○、乙○○指訴歷歷，並有診斷證明書二紙、
          受傷照片九幀附卷可稽，核與證人即告訴人丁○○之女蔡秀錦到庭證稱：
          「我在八十九年五月二十四日有回家看我母親丁○○之傷勢，當時他頭部
          右邊、雙臂及兩膝均有瘀傷」、「我同日早上七時許要去祖厝叫乙○○回
          家煮飯給我母親吃時，在途中經過甲○○（被告戊○○之妻）娘家時，看
          到甲○○騎機車出來，同時我也看到乙○○跑回來跟甲○○說戊○○拿鋤
          頭打他」等語相符。且觀諸告訴人丁○○所受之左額頭瘀血約５×６公分
          ，兩膝多處裂傷，兩臂、兩腿多處瘀血等傷害，核與告訴人丁○○所述其
          係被拉扯在地，並拖行數公尺之受傷原因相符，且告訴人丁○○手臂上之
          多處瘀傷範圍非小，絕非被告所稱僅係為拉起告訴人丁○○而造成。又衡
          情被告戊○○係告訴人丁○○之子，告訴人丁○○關愛子女猶恐不及，苟
          非被告戊○○確有上開犯行，嚴重傷及母親之心，告訴人丁○○豈有自殘
          而虛構誣陷親生兒子之理，是被告聲請本院向全民醫院函查告訴人丁○○
          之傷是否為舊傷，應無必要。再參以被告戊○○先於本院辯稱：我母親腿
          部的傷是舊傷云云，又於本院審理中辯稱：我母親年紀大了，所以他的皮
          膚自然會變黑云云，所辯前後不一，益徵其臨訟心虛之詞，實不可取。
    （二）證人甲○○雖到庭證稱：「我與被告戊○○當日一同去祖厝祭拜祖先，與
          乙○○因廚房所有權發生爭執，但被告戊○○並沒有打乙○○，乙○○如
          何受傷的我不知道」、「我們常常去祖厝祭拜」云云，然證人甲○○係被
          告戊○○之妻，其證言是否可信，已有可疑，且核與證人蔡秀錦上開證述
          證人甲○○係在乙○○遭毆打後始自娘家出門之情節不符，且證人蔡秀錦
          亦到庭證稱：「戊○○自八十七年之後就沒有再回祖厝拜過祖先，因我在
          清明節、中元節、重陽節及過年都有回去祭祖，但沒有看過被告戊○○回
          去拜過」、「我們祖厝那邊已經很久沒有人住，也很久沒有耕種，所以沒
          有鋤頭」等語無訛，是被告戊○○與證人甲○○既然連重要節日都未回祖
          厝祭祖，豈有挑選八十九年五月二十四日之平常日子特地回祖厝祭祖之理
          。又祖厝既無擺放鋤頭，則告訴人乙○○指稱被告戊○○帶鋤頭至祖厝毆
          打一節，應非子虛。綜上，證人甲○○當時既未與被告戊○○一同至祖厝
          ，則證人甲○○證稱被告戊○○未毆打告訴人乙○○之證言洵係迴護之詞
          ，尚非可採。至被告戊○○辯稱：被告戊○○因與證人蔡秀錦之子吳銘獻
          於八十七年間有互控傷害案件之糾紛，且證人蔡秀錦稱證人甲○○騎乘黑
          色機車，然證人甲○○之機車為綠色，是證人蔡秀錦所言不實云云，惟證
          人蔡秀錦係被告戊○○之妹，與被告戊○○及告訴人丁○○、乙○○之關
          係均為至親，其立場堪信公正，且證人蔡秀錦對本院問及其是否有見到被
          告戊○○、告訴人二人是否曾對其陳述受傷之經過，證人蔡秀錦均坦白答
          稱不知，足見證人蔡秀錦並無故意做不利被告戊○○之陳述，另證人吳麗
          花之機車顏色係黑或綠，非本件重要之待證事項，且證人之記憶偶有錯誤
          ，亦與常情相符，尚不得以此排除證人蔡秀錦證言之真實性。
    （三）再參以被告先在警訊時供稱：「可能是乙○○要拿鋤頭打我，我與乙○○
          互相拉扯而使乙○○受傷」云云，次在本院調查中辯稱：「我每天早上都
          會回去祖厝拜祖先，八十九年五月二十三日隔天回去時，乙○○不讓我拜
          並用鋤頭打我，我把鋤頭撥開，但不知道是否有傷到她」云云（參見本院
          八十九年九月十五日調查筆錄），末在本院調查中又改稱：「我載我太太
          回祖厝，我問乙○○為何要佔用祖厝的廚房？乙○○不高興就拿鋤頭打我
          」（參見本院八十九年九月二十二日調查筆錄）云云，是被告對乙○○受
          傷之過程係拉扯抑或遭鋤頭反彈、其與乙○○爭執之原因究係為了祭祖或
          祖厝廚房所有權問題，前後供述不一，且倘告訴人乙○○係因手持之鋤頭
          遭被告戊○○擋開，致鋤頭反彈回來而受傷，則鋤頭反彈回來傷及之部位
          亦不可能係告訴人乙○○之左上臂或右肘，足見被告所辯未毆打乙○○云
          云，實屬空言否認，殊無可採。另告訴人乙○○照片中腰部瘀傷雖未為診
          斷證明書所記載，而無從證明是否為被告所傷，然告訴人乙○○左上臂及
          右肘之瘀傷業據全民醫院於受傷當日診斷明確，且告訴人乙○○之瘀傷亦
          與其所指述係遭鋤頭之重物擊打而造成相符，而不因其腰部瘀傷原因不明
          而影響告訴人指述之真實性。且被告戊○○亦在審理中自承：「我母親一
          直要我把廚房的所有權過戶給我弟弟蔡添旭」等語（見本院八十九年十月
          十七日審判筆錄），是被告戊○○因對告訴人丁○○偏袒其弟蔡添旭，與
          告訴人丁○○爭執不下，先毆打告訴人丁○○，再遷怒其弟之妻即告訴人
          乙○○，其犯罪動機亦臻明確，而與常情相符。末被告戊○○平日之為人
          如何、以及被告是否會毆打其母，兩者之間並無絕對之關連性，是被告聲
          請傳訊證人即鄰長吳福訓，以證明被告之為人，本院認核無必要，應予駁
          回，附此敘明。
    綜上所述，被告上開所辯，顯係卸責之詞，不足採信，本件事證明確，被告戊○○之傷害犯行，堪以認定。
二、核被告戊○○傷害告訴人即其母丁○○及告訴人乙○○之所為，係犯刑法第二百
    八十條之傷害直系血親尊親屬罪及第二百七十七條第一項之傷害罪。公訴人認被
    告戊○○傷害告訴人丁○○之犯行，應依刑法第二百七十七條第一項之傷害罪處
    斷，尚有未洽，惟起訴事實相同，爰依法變更起訴法條，應予敘明。被告先後二
    次傷害犯行，時間緊接，所犯基本構成要件相同，被害人身分雖有不同，惟其傷
    害之基本事實則完全相同，被告戊○○應係因祖產分配問題再度與告訴人二人發
    生爭執，對告訴人丁○○及乙○○心生怨懟，而連續為此犯行，已如上述，堪認
    被告戊○○應係基於概括犯意為之，為連續犯，依刑法第五十六條之規定，論以
    較重之傷害直系血親尊親屬罪，並加重其刑，公訴人認被告戊○○所犯之上開二
    傷害犯行，犯意各別，應予分論併罰一節，尚有誤會，併此敘明。爰審酌被告曾
    於八十七年二月十二日，已因祖產分配相關事宜，而與其外甥吳銘獻發生爭執進
    而互毆（本院八十七年度易字第四六六號因雙方和解而判處不受理），尚不知收
    歛，竟又因祖產分配之細故，枉顧親情倫理，而傷害親生母親及弟媳之二名弱女
    子，傷害家族情感及其犯罪手段、被害人所受傷害程度、被告犯罪猶飾詞圖卸、
    毫無悔意等一切情狀，量處如主文所示之刑，以示懲儆。
    至被告戊○○傷害告訴人乙○○所用之鋤頭既未扣案，且無證據證明尚屬存在，
    為免日後沒收的困難，爰不另為沒收之諭知。
乙、無罪部分：
一、公訴意旨略以：被告乙○○於民國八十九年五月二十四日上午七時十分許，在雲
    林縣口湖鄉埔北村十鄰三十五號其祖厝，與告訴人戊○○因細故發生爭吵，繼而
    持鋤頭由上而下毆打戊○○，致戊○○受有胸腹部挫傷合併瘀血（約１２×１８
    公分）之傷害，因認被告乙○○涉犯有刑法第二百七十七條第一項之傷害罪嫌云
    云。無非以告訴人之指述、告訴人之診斷證明書為其論據。
二、按犯罪事實應依證據認定之，無證據不得推定其犯罪事實。又不能證明被告犯罪
    者，應諭知無罪之判決，刑事訴訟法第一百五十四條、第三百零一條第一項分別
    定有明文。復按認定不利於被告之事實，須依積極證據，茍積極證據不足為不利
    於被告事實之認定時，即應為有利於被告之認定；另告訴人之告訴，係以使被告
    受刑事訴追為目的，是其陳述是否與事實相符，仍應調查其他證據以資審認，最
    高法院三十年上字第八一六號、五十二年台上字第一三００號判例意旨參照。
三、訊之被告乙○○堅決否認有公訴人指訴之右揭傷害犯行，辯稱：我沒有打戊○○
    ，是戊○○因分配祖產事宜心生不滿，在八十九年五月二十四日上午七時許，持
    鋤頭至前揭祖厝毆打我，我不予理會即該離開現場，中途遇到戊○○之妻甲○○
    ，我跟甲○○說戊○○打我，我之後就去報案等語。經查：告訴人戊○○於右揭
    時地持鋤頭毆打被告乙○○，被告乙○○即離去，並告知中途遇見之證人甲○○
    關於告訴人戊○○毆打她之事實，已如上述，是告訴人戊○○既先持自備之鋤頭
    毆打被告乙○○，則以被告乙○○係一介弱女子，應無奪下告訴人戊○○手上之
    鋤頭予以反擊之可能。再證人即承辦警員丙○○到庭結證稱：「（問何以未幫戊○○照相？）因他胸部沒有瘀血及紅腫之痕跡，只有紅色像抓到的半個拳頭大的
    痕跡，所以我才沒有照相而請他到醫院去驗傷」等語屬實，且告訴人戊○○在本
    院調查時自承：「被告乙○○用鋤頭鋒利的那端重重地打了我一下」等語，倘告
    訴人戊○○所述為真，以鋤頭重擊之力道，告訴人所受之傷害程度應非僅如證人
    丙○○所見之半個拳頭的之抓傷痕跡，是告訴人所述其受傷經過與其傷害程度核
    屬不符。又參以告訴人戊○○至警局做筆錄之翌日即八十九年五月二十六日至全
    民醫院檢查時，非但驗得告訴人戊○○受有胸腹部挫傷合併瘀血之傷害，甚至範
    圍約有１２Ｘ１８公分大，衡諸常情，縱使瘀傷並不會於受傷後馬上顯現，亦不
    致於驗傷前一日僅有半個拳頭大之紅色傷痕，隔日即有１２×１８公分大之挫傷
    合併瘀血。是故，告訴人戊○○上開傷害是否係被告乙○○毆打所致，洵堪質疑
    ，尚難率以告訴人戊○○所提出之診斷證明書即認被告乙○○有何傷害犯行。末
    告訴人戊○○供稱其係至祖厝祭祖、其與被告乙○○起爭執之原因、鋤頭係何人
    持有等事實，告訴人戊○○之供述若非前後矛盾，即或與證人蔡秀錦所述不符，
    亦如上述，是被告乙○○所辯，尚屬可採。此外，復查無其他積極證據，足認被
    告乙○○有何上開傷害犯行，自不能徒憑告訴人戊○○片面之不實指述，遽入人
    於罪。揆諸上開說明，本案既不能證明被告乙○○犯罪，自應為無罪之諭知。
據上論斷，應依刑事訴訟法第二百九十九條第一項前段、第三百零一條第一項，刑法
第二百七十七條第一項、第二百八十條，第五十六條、罰金罰鍰提高標準條例第一條
前段，判決如主文。
本案經檢察官王淑月到庭執行職務。
中      華      民      國      八十九      年    十    月    三十一    日
                                              臺灣雲林地方法院刑事第二庭
                                                  法  官  趙  思  芸
右正本證明與原本無異。
如不服本判決，應於判決送達後十日內向本院提出上訴狀( 應附繕本 )。
                                                  書記官  王  淑  美
中      華      民      國      八十九      年    十    月    三十一    日
刑法第二百七十七條第一項
  傷害人之身體或健康者，處三年以下有期徒刑、拘役或一千元以下罰金。
刑法第二百八十條
對於直系血親尊親屬，犯第二百七十七條或第二百七十八條之罪者，加重其刑至二分
之一。


司法院資訊處製作；財團法人民間司法改革基金會備份。
